【裁判字號】    97,訴,8
【裁判日期】    970306
【裁判案由】    違反藥事法
【裁判全文】
臺灣桃園地方法院刑事判決                 97年度訴字第8號
公  訴  人  臺灣桃園地方法院檢察署檢察官
被      告  甲○○
上列被告因違反藥事法案件，經檢察官聲請簡易判決處刑（96年
度偵字22283 號），本院認有刑事訴訟法第451 條之1 第4 項但
書第4 款之情形，改行通常訴訟程序，並判決如下：
    主  文
甲○○因過失輸入禁藥，處有期徒刑陸月，如易科罰金，以銀元
佰元即新臺幣玖佰元折算壹日，減為有期徒刑參月，如易科罰
金，以銀元佰元即新臺幣玖佰元折算壹日。扣案藥品「超強威
哥王」壹佰貳拾捌盒、「強力威哥王」拾柒盒、「牛寶膠囊」陸
盒、「第二代狼神1 號」參拾柒瓶、「三體牛鞭」拾柒盒，均沒
收。
    事  實
一、甲○○應注意含有Vardenafil西藥成分之藥品「超強威哥王
    」128 盒，及內含收載於固有典籍「本草綱目」之中藥材成
    份，且未收載於行政院衛生署公告「可同時提供食品使用之
    中藥材」品項之藥品「強力威哥王」17盒、「牛寶膠囊」6
    盒、「第二代狼神1 號」37瓶、「三體牛鞭」17盒，而「牛
    寶膠囊」6 盒、「第二代狼神1 號」37瓶、「三體牛鞭」17
    盒，亦為宣稱有醫療效能之藥品，均需經中央衛生主管機關
    行政院衛生署查驗登記，核准發給藥品許可證後，始得輸入
    ，如未經核准而擅自輸入，係屬於藥事法第22條所稱之禁藥
    。且依本國海關就入境旅客攜帶管制或限制輸入之行李物品
    ，應填寫「中華民國海關申報單」向海關申報，並經「應申
    報檯」（即紅線檯）通關之流程，及行政院衛生署迭就輸入
    管制藥品應經查驗登記，經核發許可證後始得輸入之程序，
    均廣為宣導，甲○○就其攜帶入境之上開藥品，應向行政院
    衛生署申請查驗登記，經核准發給藥品許可證後，始得輸入
    一情，並無不能注意之情事。詎其竟疏未注意及此，於民國
    95年6 月29日某時，未經主管機關之許可，亦未依法申報、
    核准，而攜帶其在大陸珠海地區某藥局所購得之上開藥品，
    自澳門搭乘復興航空GE0372號班機由桃園國際機場入境臺灣
    而輸入之。嗣於同日17時20分許，在搭機抵達桃園國際機場
    通關時，為財政部臺北關稅局稽查人員檢驗行李時當場查獲
    ，並扣得「超強威哥王」128 盒、「強力威哥王」17盒、「
    牛寶膠囊」6 盒、「第二代狼神1 號」37瓶、「三體牛鞭」
    17 盒 。
二、案經臺灣桃園地方法院檢察署檢察官自動檢舉偵查起訴。
    理  由
壹、程序方面：
    按檢察官聲請以簡易判決處刑之案件，經法院認為有刑事訴
    訟法第451 條之1 第4 項但書之情形者，應適用通常程序審
    判之，同法第452 條定有明文，經查，本件被告甲○○被訴
    違反藥事法一案，本院認檢察官之聲請有刑事訴訟法第451
    條之1 第4 項但書第4 款所定之事由，不得以簡易判決處刑
    ，爰依刑事訴訟法第452 條之規定，改用通常程序審判之，
    合先敘明。
貳、證據能力方面：
    按傳聞法則之重要理論依據，在於傳聞證據未經當事人之反
    對詰問予以核實，乃予排斥，惟若當事人已放棄對原供述人
    之反對詰問權，於法院審判時表明同意該等傳聞證據可作為
    證據，基於證據資料愈豐富，愈有助於真實發現之理念，並
    貫徹刑事訴訟法修法加重當事人進行主義之精神，確認當事
    人對於證據能力有處分權之制度，傳聞證據經當事人同意作
    為證據，法院認為適當者，亦得為證據。另當事人於調查證
    據時，對於傳聞證據表示「沒有意見」、「不用再傳喚詰問
    」，而未於言詞辯論終結前聲明異議，應視為已有將該等傳
    聞證據採為證據之同意，此刑事訴訟法第159 條之5 定有明
    文。本案被告於本院準備程序中已表示對卷內人證、書證、
    物證之證據能力均無意見，本院審理時，被告對於被告以外
    之人於審判外之陳述之證據能力並未表示意見，迄本院辯論
    終結前，被告亦未爭執本案證據之證據能力，依刑事訴訟法
    第159 條之5 第2 項之規定，應視為被告已同意本案相關之
    傳聞證據均可作為證據，本院斟酌本案卷內之證據並非非法
    取得，亦無證明力明顯過低之情形，且經本院於審判期日依
    法進行證據之調查、辯論，被告於訴訟上之程序權，已受保
    障，前揭各該證據，均得採為證據，先予敘明。
參、實體方面：
一、訊據被告甲○○固坦承其於前揭時、地，攜帶其在大陸珠海
    地區某藥局所購得之上開藥品，自澳門搭機由桃園國際機場
    入境臺灣，而通關時為財政部臺北關稅局稽查人員檢驗行李
    時當場查獲等情，惟矢口否認有何因過失輸入禁藥犯行，辯
    稱：上開藥品是伊為自身服用及贈送親友而攜帶入境，伊係
    因不知法律規定，才會觸法云云。然查：
（一）上揭事實業據證人即財政部臺北關稅局稽查組關員王明和
      於警詢時就其查獲本案之過程證述甚詳，此外，復有入境
      旅客攜帶自用藥物限量表；臺北關稅局扣押貨物、運輸工
      具收據及搜索筆錄各1 份附卷可稽，及上開「超強威哥王
      」128 盒、「強力威哥王」17盒、「牛寶膠囊」6 盒、「
      第二代狼神1 號」37瓶、「三體牛鞭」17盒扣案為證。而
      上開扣案藥品，經送行政院衛生署檢驗結果認均應以藥品
      管理，此有該署95年9 月14日衛署藥字第09 50033689 號
      函、95 年11 月7 日衛署藥字第0950047864號函各1 紙在
      卷足佐。
（二）至被告雖以前揭情詞置辯，惟按經中央衛生主管機關（行
      政院衛生署）明令公告禁止製造、調劑、輸入、輸出、販
      賣或陳列之毒害藥品及未經核准擅自輸入之藥品，為藥事
      法所稱「禁藥」；又輸入藥品，應依藥事法第39條規定將
      其成分、規格、性能、製法之要旨，檢驗規格與方法及有
      關資料或證件，連同標籤、仿單及樣品，並繳納證書費、
      查驗費，申請中央衛生主管機關（行政院衛生署）查驗登
      記，經核准發給藥品許可證後，始得由藥品許可證所有人
      及其授權者輸入，其餘之輸入藥品，除係旅客或隨交通工
      具服務人員所攜帶之自用藥品進口者外，若有未經中央衛
      生主管機關（行政院衛生署）核准擅自輸入之情形者，亦
      係屬藥事法所稱之「禁藥」範圍，藥事法第22條第1 項定
      有明文，而前揭規定所稱「自用藥品」，在數量上應以在
      客觀上足認係供自身所使用為限，惟參以上開扣案藥品之
      總數已多達205 盒，且其中包括之藥品有數種，另每種藥
      品各別數量亦非在少數，甚或逾百盒之情形，而依入境旅
      客攜帶自用藥物限量表之規定，被告所攜帶入境之上開扣
      案藥品，未在該限量表表列之內，其限量比照表列每種二
      瓶（盒）為限，合計以不超過六種為原則，顯見被告所為
      已非屬上開攜帶自用藥品進口之範圍。又除有正當理由而
      無法避免者外，不得因不知法律而免除刑事責任，刑法第
      16條前段定有明文，是要無法因被告辯稱：伊不知法律云
      云，即逕為被告有利之認定甚明，況參以卷附被告之旅客
      入出境記錄查詢紀錄，可知被告於案發前即有數次之出國
      經驗，而依本國海關就入境旅客攜帶管制或限制輸入之行
      李物品，應填寫「中華民國海關申報單」向海關申報，並
      經「應申報檯」（即紅線檯）通關之流程，及行政院衛生
      署迭就輸入管制藥品應經查驗登記，經核發許可證後始得
      輸入之程序，均廣為宣導，堪認被告就其攜帶入境之上開
      藥品，應向行政院衛生署申請查驗登記，經核准發給藥品
      許可證後，始得輸入一情，並無不能注意之情。從而，被
      告上開所辯，應係事後避重就輕之詞，委無足取。
（三）綜上，本件事證明確，被告上揭犯行足可認定，應依法論
      科。
二、按被告行為後，刑法於94 年1月7 日修正，94年2 月2 日公
    布，95年7 月1 日起施行。按「行為後法律有變更者，適用
    行為時之法律，但行為後之法律有利於行為人者，適用最有
    利於行為人之法律」，修正後刑法第2 條第1 項定有明文。
    此條規定係規範行為後法律變更所生新舊法律比較適用之準
    據法，本身尚無新舊法比較之問題，於新法施行後，應一律
    適用新法第2 條第1 項之規定，為「從舊從輕」之比較，先
    予敘明。再按本次法律變更，比較時應就罪刑有關之共犯、
    未遂犯、想像競合犯、牽連犯、連續犯、結合犯，以及累犯
    加重、自首減輕暨其他法定加減原因（如身分加減）與加減
    例等一切情形，綜其全部罪刑之結果而為比較（最高法院95
    年5 月23日95年度第8 次刑庭會議決議參照）；又比較適用
    最有利於行為人之法律，應就罪刑有關之一切情形，比較其
    全部之結果，而為整體之適用，不應割裂而分別適用有利益
    之條文，此有最高法院27年上字第2615號、29年上字第964
    號判例要旨可資參照；惟如新舊法處罰之輕重相同，即無比
    較適用之問題，非修正後刑法第2 條第1 項規定所指之法律
    有變更，即無該條之適用，應依一般法律適用原則，適用裁
    判時法。其為純文字修正者，更應同此（最高法院95年11月
    7 日第21次刑事庭會議決議參照）。按：
（一）刑法第33條第5 款業已修正規定「罰金：新臺幣1 千元以
      上，以百元計算之。」，與修正前舊刑法第33條第5 款規
      定「罰金：1 元（按係銀元，折算為新臺幣3 元）以上。
      」不同。比較新舊法結果，以舊法較有利於行為人，新法
      並無對被告較為有利之情形，依修正後即現行刑法第2 條
      第1 項前段，此部分應適用修正前刑法第33條第5 款之規
      定。
（二）本件被告於犯罪時之刑法第41條第1 項前段規定：「犯最
      重本刑為5 年以下有期徒刑以下之刑之罪，而受6 個月以
      下有期徒刑或拘役之宣告，因身體、教育、職業、家庭之
      關係或其他正當事由，執行顯有困難者，得以1 元以上3
      元以下折算一日，易科罰金。」，而易科罰金之折算標準
      ，依修正前罰金罰鍰提高標準條例第2 條前段（現已刪除
      ）規定，就其原定數額提高為100 倍折算1 日，則本件被
      告行為時之易科罰金折算標準，應以銀元100 元以上300
      元以下折算1 日，經折算為新臺幣後，應以新臺幣300 元
      以上900 元以下折算為1 日。惟修正後之刑法第41條第1
      項前段則規定：「犯最重本刑為5 年以下有期徒刑以下之
      刑之罪，而受6 個月以下有期徒刑或拘役之宣告者，得以
      新臺幣1 千元、2 千元或3 千元折算1 日，易科罰金。」
      ，茲比較修正前後之易科罰金折算標準，以95年7 月1 日
      修正公布施行前之規定，較有利於被告，依刑法第2 條第
      1 項前段規定，此部分應適用修正前刑法第41條第1 項前
      段規定，定其易科罰金之折算標準。
（三）又刑法第38條沒收之規定亦於94年2 月2 日修正公布，並
      於95年7 月1 日施行，按從刑附屬主刑，除法律有特別規
      定外，依主刑所適用之法律（最高法院95年第8 次刑庭會
      議決議參照），查沒收為從刑之一種，本件被告所為之行
      為，依修正後刑法第2 條第1 項之規定就主刑比較結果，
      應適用行為時（即修正前）之法律，已如前述，依從刑附
      屬於主刑之原則，自不得就新舊法予以割裂適用，應一律
      適用行為時之法律。
（四）另刑法第11條於95年7 月1 日雖亦經修正生效施行，惟修
      正後之規定僅係將得適用刑法總則規定之刑事特別法範圍
      由原規定之「其他法令有刑罰之規定者」，更明確化為「
      其他法律有刑罰或保安處分之規定者」，此一修正尚不涉
      及行為人罪刑之結果，故無新舊法比較之問題，併此敘明
      。
三、按藥事法第82條第1 項所謂輸入，係指由國外將偽藥或禁藥
    運輸進入我國領土者而言（最高法院71年臺上字第8219號判
    例意旨參照）；又輸入或攜帶進入臺灣地區之大陸地區物品
    ，以進口論，臺灣地區與大陸地區人民關係條例第40條前段
    亦定有明文。被告在大陸地區購入上開藥品，復未經核准，
    經由澳門地區將之攜帶進入臺灣地區，自屬輸入禁藥無疑。
    核被告甲○○所為，係犯藥事法第82條第3 項因過失輸入禁
    藥罪。公訴意旨雖認被告所為係犯藥事法第82條第1 項輸入
    禁藥罪，惟審酌被告為一年逾60歲之人，及其教育程度僅國
    小畢業，平日職業為農等情，有調查筆錄在卷可考，已實難
    認被告主觀上對上開扣得「超強威哥王」128 盒、「強力威
    哥王」17盒、「牛寶膠囊」6 盒、「第二代狼神1 號」37瓶
    、「三體牛鞭」17盒等藥品，係屬於藥事法第22條所稱之禁
    藥一節明知或有認識，且遍查全卷，亦尚乏積極證據足以證
    明被告具有輸入禁藥之犯意，則其行為自不該當輸入禁藥罪
    ，公訴意旨起訴法條容有未洽，惟起訴基本事實相同，爰依
    刑事訴訟法第300 條規定，變更起訴法條，併此敘明。爰審
    酌被告因過失輸入上開禁藥之數量非微，惟甫入境即為海關
    人員查獲，犯罪危害程度不重，及其犯罪之動機、目的、手
    段、所生損害、犯後態度、智識程度等一切情狀，量處如主
    文所示之刑，並依修正前刑法第41條第1 項前段及罰金罰鍰
    提高標準條例第2 條規定，諭知易科罰金之折算標準。又被
    告犯罪時間在96年4 月24日以前，合於中華民國九十六年罪
    犯減刑條例2 條第1 項第3 款所定減刑條件，應依法減輕其
    宣告刑2 分之1 ，並依修正前刑法第41條第1 項前段及罰金
    罰鍰提高標準條例第2 條規定，諭知易科罰金之折算標準。
四、按藥事法第79條第1 項規定：「查獲之偽藥或禁藥，沒入銷
    燬之」，上述沒入銷燬之規定，係列於藥事法第八章「稽查
    及取締」內，而非列於第九章之「罰則」，其性質應屬行政
    秩序罰，屬行政機關依行政程序科罰之權限，法院自不得越
    權於判決內諭知沒入銷燬（參照最高法院92年度台上字第27
    18號判決意旨），扣案「超強威哥王」128 盒、「強力威哥
    王」17盒、「牛寶膠囊」6 盒、「第二代狼神1 號」37瓶、
    「三體牛鞭」17盒之禁藥，尚未經主管機關依藥事法第79條
    第1 項之規定沒入銷燬，惟既屬供被告所有，供其犯本件之
    罪所用之物，應依刑法第38條第1 項第2 款之規定宣告沒收
    ，附此敘明。
據上論斷，應依刑事訴訟法第452 條、第299 條第1 項前段、第
300 條，藥事法第82條第3 項，修正後刑法第2 條第1 項前段、
第11條前段，修正前刑法第41條第1 項前段、第38條第1 項第2
款，修正前罰金罰鍰提高標準條例第2 條，中華民國九十六年罪
犯減刑條例第2 條第1 項第3 款、第7 條、第9 條，判決如主文
。
本案經檢察官鄭東峰到庭執行職務。
中    華    民    國    97    年    3     月    6     日
              刑事第十二庭  審判長法官  王美玲
                                  法官  林靜梅
                                  法官  許雅婷
以上正本證明與原本無異。
如不服本判決，應於判決送達後10日內向本院提出上訴狀（應附
繕本），其未敘述上訴理由者，應於上訴期間屆滿後20日內補提
理由書狀於本院，上訴於臺灣高等法院。
                                 書記官  何伊羚
中    華    民    國    97    年    3     月    6     日
附錄本案論罪科刑法條：
藥事法第82條
製造或輸入偽藥或禁藥者，處10年以下有期徒刑，得併科新臺幣
1 千萬元以下罰金。
犯前項之罪，因而致人於死者，處無期徒刑或10年以上有期徒刑
，致重傷者，處7 年以上有期徒刑。
因過失犯第1 項之罪者，處3 年以下有期徒刑、拘役或科新臺幣
50萬元以下罰金。
第 1 項之未遂犯罰之。


司法院資訊處製作；財團法人民間司法改革基金會備份。
